【裁判字號】    89,判,1711
【裁判日期】    890526
【裁判案由】    建築法
【裁判全文】
行  政  法  院  判  決                          八十九年度判字第一七一一號
    原      告  甲○○
    被      告  臺北縣政府
右當事人間因建築法事件，原告不服內政部中華民國八十八年五月六日台八八內訴字
第八八○二七九九號再訴願決定，提起行政訴訟。本院判決如左︰
    主  文
原告之訴駁回。
    事  實
緣坐落臺北縣板橋市○○○路一五六之五號建築物地下第一層，使用執照原核准用途
為飲食店及商場等，被告所屬建築物公共安全查報人員，於民國八十七年七月二十四
日前往檢查，發現上開建築物未經申請核准領得變更使用執照，由原告違規經營 ktv
視聽歌唱業，該建築物隔間牆面及天花板裝修材料不符合規定，避難層出入口阻塞，
原告未維護建築物合法使用與其構造及設備安全，被告認違反建築法第七十七條第一
項規定，乃依同法第九十一條第一項規定，以八十七年十月十五日北府工使字第三二
六四一三號函及行政處分書處原告罰鍰新臺幣三十萬元。原告不服，循序提起一再訴
願，遞遭決定駁回，遂提起行政訴訟。茲摘敘兩造訴辯意旨如次：
原告起訴意旨略謂︰一、依憲法第十六條規定，人民有請願、訴願及訴訟之權。行政
機關對於人民之基本權利，應予適當之尊重，不得以非法的方法予以剝奪限制或處罰
。原告在系爭建築物地下一樓設立娛樂商行，並已取得合法之營業執照，有關消防、
水電公共安全及其他必要措施，原告均依相關法令辦理，並從事登記範圍之業務，依
法向臺北縣稅捐稽徵處繳納稅款，係合法之商人。二、建築法第七十七條第一項規定
，建築物所有權人、使用人應維護建築物合法使用與其構造及設備安全。第三項前段
規定，供公共使用之建築物，應由建築物使用權人、使用人定期委託中央主管建築機
關認可之專業機構或人員檢查簽證，其檢查簽證結果應向當地主管建築機關申報。同
法第七十七條之一規定，為維護公共安全，舊有建築物防火避難設施及消防設備不符
現行規定者，應令其改善或改變其他用途，其改善辦法，由內政部定之。系爭建築物
係以飲食及商場等用途，原告即是以飲食及商場等用途而經營生意，何謂原告未合法
使用。且如原告所經營之商業與登記之事項有所不符時，究竟何部分不符，主管機關
亦應先予調查審酌，再分別通知使用人或所有權人，被告未予審查，不問原告經營之
實際情形，即予最重之處罰，顯屬違法。三、依憲法規定，人民之工作權應予保障，
原告依法向主管機關申請設立之行號而營生，主管機關若認為原告的營業與現行法令
、或行政命令有所牴觸時，應通知原告違法之事由及改善之方法，讓人民有申訴之機
會，人民之工作權才可以獲得保障，否則任由主管機關依其好惡所為之認定，已失之
主觀，已非依法行政。為此提起本件之訴，請求將再訴願、訴願決定及原處分撤銷等
語。
被告答辯意旨略謂︰系爭建築物領有被告原建設局七十二年九月二十九日核發七二使
字第一六七一號使用執照，核准用途為飲食店、店舖、育樂場，並領有被告八十七年
六月九日核發八七年北縣商聯甲字第一一一六八二號營利事業登記證，核准營業項目
：１、家庭日常用品零售業（食品除外）２、玩具娛樂用品零售業（現場不供遊樂）
（電動玩具除外）（賭博性玩具除外）（玩具槍除外）３、租賃業（音樂伴唱機麥克
風等視聽器材租售業務）。系爭建築物前因違規使用為「新幹線自助ktv 」及公共安
全不符規定，分別於八十四年六月三十日及八十七年七月二十四日執行斷電在案。經
斷電後，被告未按程序申請恢復供電，卻擅自接電繼續違規使用，經被告所屬建築物
公共安全查報人員於八十七年八月十四日、八十七年九月一日、八十七年十月十三日
數度稽查系爭建築物未經核准擅自違規使用為「視聽伴唱業 (ktv)」，與使用執照核
准用途及核准營業項目不符外，另其建築物公共安全檢查亦不符規定，計有：１、建
築物隔間牆面及天花板裝修材料不符合規定。２、避難層出入口阻塞等多項缺失，原
告拒不改善，未維護建築物合法使用與其構造及設備安全，經臺北縣警察局板橋分局
於八十七年八月十六日再次查獲，有八十七年九月一日板警一行字第二五六四六號函
所附偵訊筆錄可稽，其違規事實明確，被告認違反建築法第七十七條第一項規定，乃
依同法第九十一條第一項規定，處原告新臺幣三十萬元罰鍰，應無違誤。原告之訴並
無理由，請予駁回等語。
    理  由
按「建築物所有權人、使用人應維護建築物合法使用與其構造及設備安全。」「違反
第七十七條第一項、第三項規定者，處建築物所有權人、使用人新台幣六萬元以上三
十萬元以下罰鍰，並限期改善或補辦手續，逾期仍未改善或補辦手續者得連續處罰，
並停止其使用。必要時並停止供水、供電或封閉、強制拆除。」建築法第七十七條第
一項及第九十一條第一項定有明文。本件坐落臺北縣板橋市○○○路一五六之五號建
築物地下第一層，使用執照原核准用途為飲食店及商場等，被告所屬建築物公共安全
查報人員，於八十七年七月二十四日前往檢查，發現上開建築物未經申請核准領得變
更使用執照，由原告違規經營ktv 視聽歌唱業，該建築物隔間牆面及天花板裝修材料
不符合規定，避難層出入口阻塞，原告未維護建築物合法使用與其構造及設備安全，
被告認違反建築法第七十七條第一項規定，乃依同法第九十一條第一項規定，以八十
七年十月十五日北府工使字第三二六四一三號函處原告罰鍰新臺幣三十萬元。原告不
服，循序提起行政訴訟，主張：原告在系爭建築物設立娛樂商行，已取得合法之營業
執照，有關消防、水電、公共安全及其他必要措施，原告均依相關法令辦理，並從事
登記範圍之業務，依法繳納稅款，係合法之商人，原處分僅稱違規經營ktv 視聽歌唱
業，未審查原告經營之實際情形，即予最重之處罰，又未通知原告限期改善，使原告
有申訴之機會，尚有違誤等情。經查，系爭建築物領有被告七十二年九月二十九日核
發七二使字第一六七一號使用執照，核准用途為飲食店、店舖、育樂場，並領有被告
八十七年六月九日核發八七年北縣商聯甲字第一一一六八二號營利事業登記證，核准
營業項目為：１、家庭日常用品零售業 (食品除外) ２、玩具娛樂用品零售業 (現場
不供遊樂)( 電動玩具除外)( 賭博性玩具除外)( 玩具槍除外)３、租賃業 (音樂伴唱
機麥克風等視聽器材租售業務)。系爭建築物前因違規使用為「新幹線自助ktv」及公
共安全不符規定，分別於八十四年六月三十日及八十七年七月二十四日執行斷電在案
，經斷電後，被告未按程序申請恢復供電，卻擅自接電繼續違規使用，經被告所屬建
築物公共安全查報人員於八十七年八月十四日、八十七年九月一日、八十七年十月十
三日數度稽查系爭建築物未經核准擅自違規使用為「視聽伴唱業(ktv) 」，與使用執
照核准用途及核准營業項目不符外，另其建築物公共安全檢查亦不符規定，計有：１
、建築物隔間牆面及天花板裝修材料不符合規定２、避難層出入口阻塞等多項缺失，
原告拒不改善，未維護建築物合法使用與其構造及設備安全，經臺北縣警察局板橋分
局於八十七年八月十六日再次查獲各節，有上述使用執照、營利事業登記證、執行斷
電紀錄表、建築物公共安全之構造及設備檢查紀錄表、建築物公共安全檢查場所資料
清冊、臺北縣警察局板橋分局函，及同警察分局八十七年八月十六日「調查未辦登記
廠商涉嫌違章漏稅案件移送表」上載「新幹線ktv 」在系爭建築物從事「供不特定人
唱歌消費」之營業、同警察分局於同日製作上載「．．．二、警方臨檢時，發現該商
店向北縣政府申請北縣商聯甲字第一一一六八二號營業項目為(1)家庭日常用品零售業
(2)玩具娛樂用品零售(3)租賃業與實際營業供不特定人士前來唱歌消費，顯與實際營業
項目不符」之「違反社會秩序維護法案件現場紀錄」等影本附於原處分卷可稽，並有
警方查獲時受原告僱用為「新幹線ktv 」現場負責人郭慶發之警訊筆錄影本附於原處
分卷可佐，足證原告確有上開違反建築法規定情事，而原告雖領有營利事業登記證，
惟其使用之建築物，仍須符合建築法所容許之使用項目類別及維護其構造、設備之安
全。從而被告依首開規定，審酌原告違規之情節，裁處新臺幣三十萬元罰鍰，核無違
誤，一再訴願決定，遞予維持，亦無不合。原告主張其無前開違規情事，且被告未通
知改善即處最重之罰鍰云云，無足憑採，其訴非有理由，應予駁回。
據上論結，本件原告之訴為無理由，爰依行政訴訟法第二十六條後段，判決如主文。
中    華    民    國     八十九      年      五      月     二十六      日
                    行 政 法 院 第 五 庭
                                審 判 長 評  事      廖  政  雄
                                         評  事      趙  永  康
                                         評  事      沈  水  元
                                         評  事      林  清  祥
                                         評  事      姜  仁  脩
右  正  本  證  明  與  原  本  無  異
                                         法院書記官  陳  佩  玲
中    華    民    國     八十九      年      五      月     二十六      日


司法院資訊處製作；財團法人民間司法改革基金會備份。
